【裁判字號】    89,訴,99
【裁判日期】    890511
【裁判案由】    偽造文書
【裁判全文】
臺灣臺南地方法院刑事判決                            八十九年度訴字第九九號
    公  訴  人  臺灣台南地方法院檢察署檢察官
    被      告  丙○○
                (原名吳寶麟).
右列被告因偽造文書案件，經檢察官提起公訴 (八十八年度偵續字第六三號)，本院
判決如左：
    主  文
丙○○無罪。
    理  由
一、公訴意旨略以：被告丙○○（原名為吳寶麟）係勁泰水電工程有限公司之負責人
    ，民國八十四年六月間，被告丙○○至告訴人甲○○住處陳稱擬貸款新台幣（下
    同）四百萬元，要求告訴人甲○○擔任保證人，甲○○因念及與被告丙○○父親
    之情誼，乃同意擔任保證人，並以告訴人甲○○所有坐落台南市○○段五三二地
    號面積０點００九八二公頃全部及其上即門牌號碼台南安北二段九十三巷十二號
    建號共同設定四百八十萬元之最高限額抵押權，向華南商業銀行（下稱華南銀行
    ）永康分行借得四百萬元，被告丙○○並於第一次對保時提供其所刻之「甲○○
    」印章與告訴人甲○○蓋於銀行借款之印鑑卡及借據上，嗣後竟乘其保有告訴人
    上開甲○○印章之便，未得告訴人甲○○之同意指示不知情之曾書玲、辛○○，
    連續在附表所之借據上偽造「甲○○」之署押並蓋「甲○○」印章，再持以向華
    南銀行永康分行借款，迄八十六年年七月五日銀行承辦人員通知告訴人甲○○到
    華南銀行永康分行換單，經承辦人員告知共擔保一千三百五十萬元，始悉上情，
    然因被告丙○○之兄吳寶才於八十六年六月二十七日已有立切結書保證年底清償
    ，遂仍於八十六年七月五日延展借據（借款二百萬元）上簽名，且至年底時被告
    丙○○亦寫清償計劃書，告訴人甲○○信以為真，遲至八十七年四月間被告丙○○無法清償，經找被告丙○○之父親亦相應不理，始於同年九月間提出告訴，因
    認被告丙○○涉犯刑法第二百十六條、第二百十行使偽文書之罪嫌。
二、經查公訴人以被告丙○○涉有上開罪嫌，無非以告訴人甲○○之指述，另亦同為
    被告借款之連帶保證人戊○○於偵查證稱：印章係勁泰水電工程有限公司所代刻
    ，又借據上連帶保證人李毅、己○○及甲○○三人印章顯係出自同一處所刻，有
    借據數紙在卷可參，為主要依據。訊據被告丙○○固不否認於八十四年六月二十
    八日以告訴人甲○○為連帶保證人擔保勁泰水電工程有限公司向華南銀行借款共
    計一千多萬元之事實，然堅決否認有何為偽造文書之犯行，辯稱每次換單均由甲○○親自來蓋卓等語。
三、按犯罪事實，應依證據認定之，無證據不得推定其犯罪事實。又不能證明被告犯
    罪者，應諭知無罪之判決，刑事訴訟法第一百五十四條、第三百零一條第一項分
    別定有明文。至告訴人於刑事訴訟法上與被告乃立於對立之地位，其之指訴乃以
    使被告受刑事追訴處分為目的，仍應調查其他必要之證據，以察其是否與事實相
    符，始得採為認定被告犯罪之依據。經查：
（一）告訴人所蓋於銀行借款之印鑑卡及嗣後被告丙○○向銀行展延借款或另行貸借
      所填具之借據上之該枚「甲○○」印章，為告訴人甲○○所有，非被告丙○○
      或勁泰水電工程有限公司所代刻，且該枚「甲○○」印章始終在告訴人甲○○
      保管中，並未交付被告丙○○代管，此據甲○○於本院八十七年度重訴字第二
      二七號華南商業銀行起訴請求告訴人甲○○給付借款等民事案件中自承：「我
      有簽印鑑卡，印章是我的，印章還在我家」等語在卷，並經本院依職權調閱該
      民事案卷核閱屬實，再告訴人甲○○就其印章何來，自較任何人清楚，且就此
      不利於己之供述，衡情更無虛詞之必要，故告訴人甲○○之上開供述，應與事
      實相符，足堪採信。告訴人嗣後雖於民事案件中雖翻異前詞，另稱被告丙○○
      偽刻甲○○之印章並在嗣後如附表所示之借據上蓋章，然查附表所示借據上之
      印文與告訴人第一次對保所蓋之印文並無不同，亦即出於同一印章所蓋一節，
      亦據審理該民事案件之法官將該等印文送請刑事警察局鑑定，而有鑑定報告附
      於該民事案卷中可參，告訴人甲○○復無法說明於華南銀行永康銀行開戶對保
      時，告訴人甲○○已於印鑑卡及借據上親自蓋章，嗣後該枚印章為何流至被告
      手中，再遭被告於嗣後之借據上盜蓋，故告訴人空言指摘印章係被告所偽刻，
      並不足採。再查現今電腦刻印發達，依該種方式所刻之印章，大小、形式均相
      差無幾，故證人戊○○於偵查中證稱其所刻之印章為被告丙○○所代刻等情，
      縱然屬實，連帶保證人李毅、己○○及甲○○三人印於借據上之印文大小形式
      亦相近，揆諸上開說明，在未無其他證據可佐之情況下，逕認告訴人甲○○之
      印章，亦同為被告丙○○所代刻，則屬推測之詞，要難據為被告不利之認定。
（二）另查證人乙○○於偵查中固指證歷歷：八十六年七月五日在華南銀行永康分行
      簽借據時，印章係由被告丙○○之兄吳寶才口袋中所拿出云云，惟此不惟被告
      及證人吳寶才所堅詞否認，告訴人就此點復未舉證以實其說，本難憑採，況且
      乙○○為告訴人之女兒，其證詞難免偏頗，公訴人在未有其他證據旁佐之下，
      遽依證人乙○○證詞，逕認被告丙○○之印章自八十四年六月二十八日對保日
      起至八十六年六十七日止，均放在被告丙○○處，即嫌速斷。
（三）再查被告丙○○自八十一年六月三十日起至八十四年八月十二日止，因其開設
      之詠虹安全自動化工程有限公司（負責人原為吳忠明，於八十四年四月十一日
      更改為吳寶麟）起，因業務往來需向銀行貸款，乃以該公司為借款人、告訴人
      甲○○為連帶保證人之一，陸續向華南銀行南都分行借款，其中於八十四年八
      月十一日及同年月十二日（告訴人八十七年九月九日告訴狀誤載為八十四年六
      月）借得一百六十萬元二筆、四十萬元二筆，總計四百萬元，惟嗣後被告丙○○因未能依約繳息，乃經華南銀行南都分行於八十五年六月三日假扣押查封上
      開告訴人甲○○所有之土地及其上建物，此有華南銀行南都分行八十八年十二
      月六日華都放字第一二二號函在卷可稽（八十八年度偵續字第六三號偵查卷第
      一百六十五頁），及告訴人甲○○所提出之借據原本四紙在卷可稽（附於八十
      七年度偵字第一０七九五號卷末證物袋內）。而查被告丙○○以勁泰水電工程
      有限公司名義向華南銀行永康分行取得授信額度二千萬元，時間則係在八十四
      年六月二十七日，此有保證書一紙存卷供參（八十七年度偵字第一０七九五號
      第七十一頁），況且告訴人甲○○在二銀行借據上所蓋之印章，亦經本院比對
      顯然不同，亦即向南都分行之貸款純為具名之連帶保證人，而永康分行則另提
      供名下所有之上開不動產設定抵押權，足證告訴人甲○○應明知此分為不同之
      保證債務。再者，查抵押權設定登記，需檢具義務人之印鑑證明，而印鑑證明
      則需由本人親自申請，或委由他人持印鑑章申請，他人實不易取得，而告訴人
      甲○○於八十四年六月二十六日以己為義務人，為擔保勁泰水電工程有限公司
      向華南銀行永康分行貸款，設定四百八十萬元之最高限額抵額權，復於八十四
      年十二月四日另以其本人及兒子江松彪為債務人，為國通汽車股份有限公司設
      定第二順位六十七萬元之最高限額抵額權，此有告訴人提出之前述土地及建屋
      之登記謄本（影本）在卷足憑，是告訴人於八十七年九月九日告訴狀中指訴：
      被告丙○○於八十五年四月三日向華南銀行（應為南都分行）還清四百萬元借
      款，並將借據四張金額共計四百萬元取回交付告訴人甲○○，致告訴人甲○○
      誤認已解除連帶保證責任，而告訴人陳稱於八十六年二月二十八日再次前往華
      南銀行永康分行詢問，才知被告丙○○以告訴人甲○○之前述房地設定抵押借
      款四百萬元，核與證據不符，不足採信。
（四）再查附表編號一、編號三、編號四、編號五、編號六所示之借據，為被告親自
      蓋章，業據告訴人甲○○在八十八年六月十六日公訴人偵訊時自承在卷，而查
      該五紙借據簽立之日期，其中扣除編號一告訴人稱係受被告所騙而在八十六年
      七月五日簽立外，編號三、編號四、編號五、編號六分係於八十六年四月十五
      日、八十六年四月十五日、八十六年一月三十日、八十六年二月五日所簽立，
      日期均在八十五年六月之後，是公訴人稱八十五年五月四日、八十五年六月二
      十八日告訴人甲○○房子尚被查封中，衡情應不會再繼續在新借據上任連帶保
      證人，遽而認附表編號二至編號十所示之借據，均非告訴人甲○○親自蓋章云
      云，實屬推測之詞，亦不足憑採。
（五）第查證人水繡與庚○○於偵查中所證之內容，就銀行承辦人員通知換單，就將
      借據填具公司及住址、保人姓名及住址事先填妥後，通知保證人告訴人甲○○
      前來蓋章，告訴人甲○○即前來蓋章等情，互核內容大致相符，與告訴人甲○○上開自陳印章均由其自行保管及於八十六年四月十五日、八十六年四月十五
      日、八十六年一月三十日、八十六年二月五日等日期之借據為其自行簽立一節
      互核無異，應堪採信。另依金融機關貸款慣例，保證人除第一次對保之借據、
      約定書需親自簽名蓋章外，通常嗣後貸款之展期，僅需保證人在借據上蓋相同
      之印章即可，至於保證人是否親自簽名，則在所不論，此亦據證人丁○○證稱
      在卷，故告訴人甲○○嗣後縱均親自在場，揆諸上開說明亦無需簽名，則證人
      水繡與庚○○證稱告訴人甲○○親自蓋章一節，即與情理相符，並無不可採之
      處，公訴人捨此顯明之證據不採，遽以告訴人由何人通知前來被告公司蓋章，
      證人黃、曾二人證述內容稍有齟齬，即認該二人證言不可採，稍嫌率斷。
（六）、末查告訴人甲○○之保證債務，均係因連續簽立附表所示之借據而成立，亦
        即其保證債務係陸續成立增加，當然無從知悉連帶保證債務總額為多少，況
        告訴人甲○○既陸續於借據上蓋章，而同意擔保被告之債務，有如前述，自
        不能以被告事前未告知擔保之債務若干，即於事後遽指被告即有偽造文書之
        犯行。
四、綜上所述，被告所辯尚堪採信，其所為核與行使偽造文書之構成要件有間，此外
    復查無其他積極證據足資證明被告有公訴人所指之情事，不能證明被告犯罪，依
    法應諭知無罪之判決。
據上論斷，應依刑事訴訟法第三百零一條第一項，判決如主文。
本案經檢察官林逸梅到庭執行職務。
中    華    民    國      八十九      年      五      月      十一      日
                                  臺灣臺南地方法院刑事第二庭
                                    法  官   鄧希賢
右正本證明與原本無異。
如不服本判決，應於判決送達後十日內向本院提出上訴狀( 應附繕本 )。
                                    書記官   陳美蓉
中    華    民    國      八十九      年      五      月      十一      日
如不服本判決，應於判決送達後十日內，向本院提出上訴狀。
附表：
┌───┬─────┬────────┬─────────────────
│編號  │金額      │訂立日期        │借款期間
├───┼─────┼────────┼─────────────────
│一    │二百萬元  │八十六年七月五日│八十六年七月五日起至八十七年六月二
│      │          │                │十八日
├───┼─────┼────────┼─────────────────
│二    │一百二十萬│八十六年一月三十│八十六年一月三十日起至八十六年七月
│      │元        │日              │二十五日
├───┼─────┼────────┼─────────────────
│三    │一百二十萬│八十六年四月十五│八十六年四月十五日起至八十六年十月
│      │元    │日              │十一日
├───┼─────┼────────┼─────────────────
│四    │一百八十萬│八十六年四月十五│八十六年四月十五日起至八十六年十月
│      │元        │日              │十一日
├───┼─────┼────────┼─────────────────
│五    │一百二十萬│八十六年一月三十│八十六年一月三十日起至八十六年七月
│      │元        │日              │二十六日
├───┼─────┼────────┼─────────────────
│六    │八十萬元  │八十六年二月五日│八十六年二月五日起至八十六年八月五
│      │          │                │日
├───┼─────┼────────┼─────────────────
│七    │一百五十萬│八十五年十月十五│八十五年十月十五日起至八十六年十月
│      │元        │日              │十三日止
├───┼─────┼────────┼─────────────────
│八    │一百二十萬│八十六年二月五日│八十六年二月五日起至八十六年八月五
│      │元        │                │日止
├───┼─────┼────────┼─────────────────
│九    │八十萬元  │八十六年一月三日│八十六年一月三十日起至八十六年七月
│      │          │                │二十六日止
├───┼─────┼────────┼─────────────────
│十    │八十萬元  │八十六年一月三十│八十六年一月三十日起至八十六年七月
│      │          │日              │二十五日止
└───┴─────┴────────┴─────────────────


司法院資訊處製作；財團法人民間司法改革基金會備份。
